【裁判字號】    96,家訴,111
【裁判日期】    970418
【裁判案由】    塗銷所有權移轉登記
【裁判全文】
臺灣桃園地方法院民事判決             96年度家訴字第111號
原      告  戊○○
                        號
            丁○○
                        號
            乙○○
上三人共同
訴訟代理人  黃曼瑤律師
被      告  甲○○
上列當事人間請求塗銷建物第一次登記事件，於民國97年03月21
日言詞辯論終結，本院判決如下：
    主      文
原告之訴駁回。
訴訟費用由原告負擔。
    事實及理由
一、本件被告經合法通知，未於最後言詞辯論期日到場，核無民
    事訴訟法第386 條所列各款情形，爰依原告之聲請，由其一
    造辯論而為判決。
二、原告起訴主張略以：
  (一)緣兩造之父親游阿俊前於民國95年12月19日過世（兩造母親
    詹月好亦已於69年10月28日過世），游阿俊生前育有6 名子
    女，分別為長子即原告戊○○、次子即被告甲○○、三子即
    原告丁○○、四子即原告乙○○、長女丙○○（即游碧姬）
    及次女游子瑢（即游碧育）。而兩造父親游阿俊生前於63年
    間乃原始起造坐落於桃園縣龜山鄉○○路○ 段40號之地面一
    層房屋（下稱系爭房屋），興建後即供全家人（包括兩造）
    共同居住。因系爭房屋之原始起造人為游阿俊，且於游阿俊
    過世時尚未辦理建物所有權第一次登記，而兩造等繼承人就
    父親游阿俊之遺產迄未為分割協議，是該屋依法自屬游阿俊
    之遺產，自應由全體繼承人就系爭房屋為公同共有之登記，
    惟被告竟於96年6 月7 日未經原告等全體繼承人之同意，逕
    自就系爭房屋辦理建物所有權第一次登記（登記為龜山鄉○○段753 建號），自屬侵害原告等其他繼承人之權利。
  (二)又系爭房屋係於63年4 、5 月間完工，然依據鈞院查詢之結
    果，系爭房屋所坐落之龜山鄉○○段869 、870 地號（89年
    重測前，原為新路坑段72-6、72-16 地號）土地，於60年02
    月20日以後即列為龜山都市計畫禁建區，且於63年5 月為已
    實施都市計畫地區，故系爭房屋並非實施建築管理前建造之
    建物，亦非實施都市計畫以外地區，是可知被告所提出之桃
    縣建都龜證字第009 號「桃園縣政府建設局核定實施都市計
    劃以外地區興建工程完工證明書」（下稱系爭完工證明），
    並非系爭房屋之完工證明，況且，系爭完工證明上所載建築
    地址係「新朝嶺11號」，該址係兩造之老家地址，與系爭房
    屋相距遙遠，完全無關。如前所述，系爭完工證明既非系爭
    房屋之完工證明，則自不得依該完工證明書即申請系爭房屋
    之建物所有權第一次登記，故被告自不得以該完工證明書及
    前開登記主張其為系爭房屋之所有權人。
  (三)系爭房屋於63年即興建完成，被告於兩造父親游阿俊在世時
    長達32年半皆未提出完工證明，亦未為所有權之登記，甚至
    未曾提起系爭房屋為其所有，致系爭房屋亦列為游阿俊之遺
    產，然迨於游阿俊過世而無法與被告對質後，被告立刻於私
    底下進行建物所有權第一次登記，由此益可推知其並非系爭
    房屋之所有權人。
  (四)對於被告提出之各項文件，原告均否認其真正，縱認為真正
    ，然系爭房屋既為兩造父親出資所建（因被告當時剛當兵退
    伍，不可能有此資力），自應以兩造父親為房屋所有權人，
    被告雖辯稱：係父親生前即預做財產分配，而預將系爭房屋
    分配與其作為贈與，故以被告名義為原始起造人，其自有權
    就系爭房屋辦理登記等語，惟其迄未就兩造父親有預做財產
    分配之情事或有贈與之意思為舉證，是即使系爭房屋當初確
    係以被告之名義申請完工證明，而被告所持以辦理之建物所
    有權第一次登記並非無效，則兩造之被繼承人游阿俊亦僅係
    基於借名登記之意思而無將系爭房屋贈與或分配與被告之意
    思，始以被告之名義申請完工證明，故系爭房屋之所有權仍
    屬於兩造之父親即被繼承人游阿俊，被告自應返還系爭房屋
    予所有共同繼承人等語。
  (五)綜上，聲明如下：
  1.先位訴之聲明：被告於96年06月07日就系爭房屋辦理之建物
    所有權第一次登記，應予塗銷。
  2.備位訴之聲明：被告應將系爭房屋所有權，辦理所有權移轉
    登記為兩造之公同共有。
三、被告未於最後言詞辯論期日到庭，惟據其之前到庭之聲明及
    陳述如下：
  (一)系爭建物坐落於龜山鄉○○段869 、870 地號上，而前開兩
    筆土地係被告於63年01月11日合法購買，並依法興建地上物
    即系爭房屋後經編定門牌為龜山鄉○○路○ 段40號，建物原
    始起造人及建物完工申請人經由嶺頂村村長、龜山鄉公所及
    桃園縣政府證明皆為被告。原告主張系爭房屋之原始起造人
    為兩造父親游阿俊，容有誤會。
  (二)兩造父親在生前已將動產分配好，不動產部分則已以各個小
    孩的名義作登記。兩造母親20餘年前過世時名下的不動產是
    由2 名弟弟即原告乙○○、丁○○繼承，兩造父親在生前曾
    以哥哥即原告戊○○的名義購買多筆不動產，但原告戊○○
    取得後在父親生前已經把不動產通通賣掉，當初兩造父親以
    戊○○名義購買不動產，父親把權狀扣住，但戊○○去報遺
    失申請補發權狀後自行把不動產賣掉。
  (三)系爭建物並非僅有完工證明係載明被告之名義，經查在建築
    之初，申請建照執照之設計圖說時，亦係被告出名委託設計
    ，此有原始設計圖可憑。按系爭建物之設計為被告委託，建
    照為被告所申請、完工證明當然係開具被告之名義，由此自
    足以證明系爭建物確為被告所建。
  (四)綜上，系爭建物係由被告合法興建，並經主管機關合法核准
    、合法登記。故聲明：原告之訴駁回。
四、原告主張：兩造之父親游阿俊前於95年12月19日過世（兩造
    母親詹月好亦已於69年10月28日過世），游阿俊生前育有6
    名子女，分別為長子即原告戊○○、次子即被告甲○○、三
    子即原告丁○○、四子即原告乙○○、長女丙○○（即游碧
    姬）及次女游子瑢（即游碧育）等節，為被告所不爭執，並
    據原告提出戶籍謄本等為證，足信為真。據此，原告及被告
    均為被繼承人游阿俊之合法繼承人，合先敘明。
五、原告另主張：系爭房屋為兩造父親游阿俊之遺產，應由兩造
    共同繼承一節，業據被告否認，並以前詞置辯。經查：
  (一)系爭房屋係坐落於龜山鄉○○段869 、870 地號（89年重測
    前，原為新路坑段72-6、72-16 地號）土地，此為兩造所不
    爭執，而上開兩筆土地係被告於62年12月26日購買、而於63
    年01月11日辦理移轉登記於被告名下一情，有被告提出之土
    地所有權狀為憑，並有土地登記總簿謄本附卷可佐（附於桃
    園縣龜山鄉公所96年10月04日函覆之資料中），足信屬實。
    此外，觀諸被告所提出系爭房屋之門牌號碼證明書（龜山鄉
    戶政事務所出具之日期為63年02月19日）、嶺頂村村長出具
    之竣工證明書（村長出具的日期為63年04月17，其內容則記
    載：系爭房屋係於62年11月08日前開工興建，於63年02月01
    日房屋屋建築工程全部竣工等語），可知系爭房屋之興建時
    間與所坐落土地之購買時間係於同一時期。再者，經本院依
    原告聲請分別向桃園縣龜山鄉公所、桃園縣桃園地政事務所
    調閱系爭房屋之相關申請及核發文件，依桃園縣龜山鄉公所
    96年10月04日函文檢送之系爭房屋的各項建築設計圖（含建
    築物配置圖、位置圖、簡略構造圖、平面圖、左側立面圖、
    右側立面圖、正立面圖、背立面圖等）、門牌號碼證明書、
    嶺頂村村長63年04月17日出具之竣工證明書、日期載為63
    年04月之完工證明申請書，及前開地政事務所97年01月10日
    函文檢送之桃縣建都龜證字第009 號完工證明書（即系爭完
    工證明）等，上列各項文件所載之申請人、起造人等，均載
    為「甲○○」即被告，是以復參酌前述「系爭房屋所坐落土
    地之購買時間與系爭房屋之興建係於同一時期」之情，應認
    前開名義人載為「甲○○」之各項文件均屬真正，據此，被
    告辯稱：系爭房屋係其購地建屋等語，尚非全然無據，從而
    尚難認系爭房屋為兩造父親之遺產。
  (二)另查，被告係於39年07月15日出生，有戶籍謄本在卷可按，
    則被告於63年系爭房屋興建時，年約23歲；而依證人丙○○
    即兩造的妹妹所證述略以：當初系爭房屋在蓋的時候，被告
    甲○○在開砂石車，做砂石生意，所以建築的事情都是爸爸
    與甲○○在處理，至於金錢是誰出的我並不清楚等語（見本
    院96年10月22日言詞辯論筆錄），則以被告之年齡推算，其
    於系爭房屋興建當時應已工作數年，是尚難遽認其全無資力
    。至證人蕭進王（實際上為兩造的弟弟，然因自小出養給兩
    造祖母，故名義上為兩造的舅舅）固證稱略以：系爭房屋是
    父親游阿俊建造的，當初是賣掉母親名下在鶯歌的一塊田地
    ，然後買地來蓋系爭房屋。當初未蓋系爭房屋前，我們住在
    山上（地址為龜山鄉嶺頂村新朝嶺11號）等語（亦見本院96
    年10月22日言詞辯論筆錄），惟縱認其所述系爭房屋係兩造
    父親出資興建一節為真，惟據前所述，系爭房屋所坐落土地
    係於同時期購買，且亦係登記於被告名下，而系爭房屋於興
    建之初的各項建築設計圖，及起造、完工等文件上所載名義
    人均為被告甲○○，是縱認系爭房屋係由兩造父親出資興建
    ，亦應認其父親當時有將該房屋贈與被告之意思。至原告主
    張：兩造父親在各項文件上僅係借名登記為被告之名義等語
    ，並未提出相關證明，自難信為真。
  (三)按「贈與，因當事人一方以自己之財產為無償給與於他方之
    意思表示，經他方允受而生效力」，「以非經登記不得移轉
    之財產為贈與者，在未為移轉登記前，其贈與不生效力」，
    此為88年4 月21日修正前之民法第406 條、第407 條所明定
    （因系爭建物係於63年間所興建完成，故依法應適用當時有
    效施行之規定）。而最高法院44年台上字第1287號判例意旨
    係謂：「上訴人所稱被繼承人某甲之分產行為，如係贈與性
    質，雖不動產之贈與非經登記不生效力，但某甲以訟爭不動
    產無償給與其四子，雙方意思表示既經互相一致，依民法第
    453 條第1 項之規定，其一般契約之效力究已發生，某甲即
    應受其拘束，負有依約履行使生贈與效力之義務。此項義務
    因某甲之死亡，應由其繼承人包括繼承，被上訴人為繼承人
    之一，自不能違反此契約，而請求確認其就訟爭不動產仍有
    應繼分，並命上訴人協同辦理繼承登記」（此判例在民法88
    年04月21日修正後，業經決議不再援用）。依前所述，縱認
    系爭房屋係兩造父親於生前贈與被告，則兩造父親依法本負
    有依約履行使生贈與效力之義務，此項義務因兩造父親之死
    亡，應由其繼承人包括繼承，各繼承人不能違反此契約，是
    以被告於繼承發生後既已將系爭房屋辦理登記為自己所有，
    縱認其辦理程序上有何行政事項瑕疵，惟此核屬被繼承人原
    應履行之契約義務，則其他繼承人自不能違反被繼承人生前
    所立契約而主張被告非系爭房屋之所有權人。
  (四)至於系爭房屋之完工證明書「桃縣建都龜證字第009 號」完
    工證明書上雖載「建築地址：龜山鄉嶺頂村20鄰新朝嶺11號
    」（此址經查係兩造之老家地址，係系爭房屋興建前兩造所
    居住之地點），惟查，觀諸系爭房屋於興建之初之申請文件
    ，因尚未建築完畢致尚無門牌號碼之故，均僅載建築地號為
    「新路坑段72-6、72-16 地號」（現即為西嶺段869 、870
    地號），至於興建之初文件上所列「住址：龜山鄉嶺頂村20
    鄰新朝嶺11號」一項，依其文意均係指名義人甲○○之住所
    ，是以桃園縣龜山鄉公所事後於96年間，依據戶政機關63年
    02月19日核發之門牌號碼編定書、村長63年04月17日出具之
    證明書、起造人完工證明申請書等原始文件，而更正系爭完
    工證明書之建築地址為「桃園縣龜山鄉○○村○ 鄰○○路○
    段40號」，尚難認有何違誤。再者，系爭房屋係於63年間（
    約2 至4 月間）完工，然系爭房屋所坐落之龜山鄉○○段86
    9 、870 地號土地，於60年02月20日以後即列為龜山都市計
    畫禁建區，且於63年05月為已實施都市計畫地區，此有桃園
    縣政府97年01月09日回函1 份在卷可憑，並載明於系爭建物
    之桃園地政事務所建物測量成果圖上，是系爭房屋固係於該
    地列為禁建區後始興建，惟其興建完工時，該地應尚非實施
    都市計畫地區，從而相關單位針對系爭房屋所核發「桃縣建
    都龜證字第009 號」之「桃園縣政府建設局『核定實施都市
    計劃以外地區』興建工程完工證明書」，亦難認有何違誤。
    至系爭房屋係於該地列為禁建區後始興建，此點是否影響該
    建物辦理相關登記之程序，核屬行政程序事項，非本件民事
    訴訟事件可得審酌之範圍，併此敘明。
六、綜上所述，原告主張系爭房屋為兩造父親之遺產，應由兩造
    共同繼承，及主張地政機關登記依據錯誤資料而登記，應予
    塗銷等節，而以先位聲明：被告於96年06月07日就系爭房屋
    辦理之建物所有權第一次登記，應予塗銷，及另備位聲明：
    被告應將系爭房屋所有權辦理移轉登記為兩造公同共有，均
    屬無理由，應予駁回。
七、本件事證已臻明確，兩造其餘攻擊防禦方法，核與本件判決
    之結果無影響，爰不一一論述，併此敘明。
八、據上論結，原告之訴為無理由，依民事訴訟法第385 條第1
    項前段、第78條，判決如主文。
中    華    民    國    97    年    4     月    18    日
                              家事法庭法  官  周玉
上列正本係照原本作成
如對本判決上訴，須於判決送達後20日內向本院提出上訴狀
中    華    民    國    97    年    4     月    18    日
                                      書記官  張儷瓊


司法院資訊處製作；財團法人民間司法改革基金會備份。
